【裁判字號】    95,裁,1470
【裁判日期】    950713
【裁判案由】    空氣污染防制法
【裁判全文】
最  高  行  政  法  院  裁  定
                                     95年度裁字第01470號
上  訴  人  大藍營造有限公司
代  表  人  甲○○
被 上訴 人  臺東縣政府
代  表  人  乙○○
上列當事人間因空氣污染防制法事件，上訴人對於中華民國94年
2月25日高雄高等行政法院93年度簡字第408號判決，提起上訴，
本院裁定如下：
    主  文
上訴駁回。
上訴審訴訟費用由上訴人負擔。
    理  由
一、按對於適用簡易程序之裁判提起上訴或抗告，須經本院許可
    ，且該許可以訴訟事件所涉及之法律見解具有原則性者為限
    ，行政訴訟法第235條定有明文。
二、本件上訴人承攬「台東縣台東市○○○○道工程」，因未採
    取適當之防制措施，致車行工區引起揚塵，經被上訴人所屬
    環境保護局（以下稱台東縣環保局）於民國（下同）92年6
    月27日上午9時派員會同南台灣環境科技股份有限公司（以
    下簡稱南台灣公司）檢測人前往稽查，於工地周界擇定二採
    樣點進行工地周界粒狀污染物檢測（ＴＳＰ）結果，第一採
    樣點粒狀污染物檢測值為一六０μｇ/Ｎｍ３，第二採樣檢
    測值六八五μｇ/Ｎｍ３，第二採樣點粒狀污染物檢測值超
    過「固定污染源空氣污染物排放標準」（粒狀污染物重量濃
    度－周界－五００μｇ/Ｎｍ３），違反空氣污染防制法第
    20條第1項規定，被上訴人乃依同法第56條第1項規定，並依
    「公私場所違反空氣污染防制法應處罰鍰額度裁罰準則附表
    」裁處新台幣（下同）10萬元罰鍰並限期改善（即限於92年
    11月4日前提出改善完成證明文件）。上訴人不服，提起訴
    願，案經行政院環境保護署於93年3月30日環署訴字第09300
    22646號訴願決定，以原處分書受處分人記載「大藍營造股
    份有限公司」與上訴人全銜「大藍營造有限公司」不符，而
    撤銷原處分。嗣經被上訴人再以93年4月26日府環二字第Ａ
    Ｚ○○○○○○○○○9號函仍處上訴人10萬元之罰鍰。上訴人仍表不
    服，循序提起本件行政訴訟。原審駁回上訴人在原審之訴，
    略以：按營建工程之工區內外環境衛生，承攬施工廠商應善
    盡維護管理責任，若工地周界粒狀污染物經測定不符合排放
    標準，施工單位即應受罰。本件台東縣環保局委託南台灣公
    司執行檢測，該公司係行政院環境保護署認可之環境檢驗測
    定機構，具有檢測周界粒狀污染物之檢測能力，且該公司係
    依行政院環境保護署公告之檢測方法（高量採樣法編號Ａ１
    ０２．１１Ａ）進行檢測，檢測過程亦受被上訴人所屬台東
    縣環保局人員之監督，是其檢測結果，自堪採為認定違章事
    實之依據。上訴人空言質疑檢測結果，自無可採。次查稽查
    當日係會同上訴人代表、台東縣環保局及檢測公司確認檢測
    地點，進行工地周界粒狀污染物濃度檢測，該檢測位置依原
    處分卷附「檢測報告－周界檢測中粒狀污染物檢測記錄表」
    標示採樣點位置，係在上訴人工地周界下風處，此並有同卷
    所附採樣點照片足參，是該檢測採樣點應無不當。抑且，上
    訴人之員工劉中仁亦於「檢測報告－監督檢測記錄表」簽名
    確認，始完成檢測程序，是檢測過程均無不合之處。又依原
    處分卷附「檢測報告－周界檢測中粒狀污染物檢測記錄表」
    標示採樣點位置，第二採樣點位於台東縣東海國中旁，檢測
    當日適值該校啟用典禮，往返車輛頻繁，粉塵揚起，造成揚
    塵，致粒狀污染物濃度偏高，是兩個採樣點之空氣污染物實
    測值數據差距大，實符情理。次按「應受行政罰之行為，僅
    須違反禁止規定或作為義務，而不以發生損害或危險為其要
    件者，推定為有過失，於行為人不能舉證證明自己無過失時
    ，即應受處罰。」為司法院釋字第275號解釋闡示行政罰有
    責主義在案。本件上訴人對於施工區實地應採取適當及足夠
    之防制措施，以防造成空氣污染，其未此為，致實地粒狀污
    染物濃度偏高，縱無故意，亦難逃過失之咎，自難免責。是
    以被上訴人以上訴人違反空氣污染防制法第20條第1項規定
    ，依同法第56條第1項規定，並依「公私場所違反空氣污染
    防制法應處罰鍰額度裁罰準則附表」裁處被上訴人10萬元之
    罰鍰，並無違誤。訴願決定予以維持，亦無不合等由。資為
    判斷之論據。
三、本件上訴人上訴意旨略謂：本件為剝奪上訴人權利之負擔處
    分，被上訴人未通知上訴人陳述意見即逕為處分，顯然違反
    行政程序法第39條、第102條規定。又上訴人否認本案檢測
    鑑定報告，被上訴人對上訴人違章事實應負舉證責任。且上
    訴人排放空氣污染物，未造成附近居民健康受損，並未造成
    重大災害，亦難認合於違章之要件云云。本院查：被上訴人
    第一次處分前未通知上訴人陳述意見即逕為處分，固有未合
    ，惟上訴人不服提起第一次訴願時，已在第一次訴願中就原
    處分事實陳述意見，故被上訴人重為處分時，已從訴願理由
    中得知上訴人對違章事實之意見，亦即被上訴人已足以審酌
    上訴人之意見，雖被上訴人仍為同前結果之處分，然已難謂
    於處分前未給予上訴人陳述之機會。上訴人提起上訴對此猶
    加以爭執，純屬一般法律歧異見解，尚非涉及法律重要原則
    性之問題。次查原判決採信檢測鑑定報告，已詳述其得心證
    之理由，上訴意旨否認該檢測結果，無非係對原審認定事實
    職權行使之爭執，亦難以此爭執認具有法律原則重要性。末
    查「公私場所固定污染源排放空氣污染物，應符合排放標準
    」，空氣污染防制法第20條第1項定有明文，並不以造成重
    大災害為要件，上訴意旨另主張其排放空氣污染物未造成重
    大影響提起上訴，顯屬誤解法律規定，自無涉及法律原則重
    要性之問題。從而上訴意旨均難認所涉及之法律見解，具有
    原則上之重要情事，上訴人提起上訴，不合首揭規定，不應
    許可，其上訴難謂合法，應予駁回。
四、依行政訴訟法第249條第1項前段、第104條、民事訴訟法第
    95條、第78條，裁定如主文。
中    華    民    國    95    年    7     月    13    日
                  第四庭審判長法  官  高  啟  燦
                              法  官  黃  璽  君
                              法  官  廖  宏  明
                              法  官  楊  惠  欽
                              法  官  林  樹  埔
以  上  正  本  證  明  與  原  本  無  異
中    華    民    國    95    年    7     月    14    日
                              書記官  彭  秀  玲


司法院資訊處製作；財團法人民間司法改革基金會備份。
